【裁判字號】    90,易,296
【裁判日期】    900507
【裁判案由】    違反著作權法等
【裁判全文】
臺灣高雄地方法院刑事判決                            九十年度易字第二九六號
    公  訴  人  臺灣高雄地方法院檢察署檢察官
    被      告  乙○○
右列被告因違反著作權法等案件，經檢察官提起公訴（八十九年度偵字第二七七九七
號），本院判決如左：
    主  文
乙○○以明知為侵害著作權之物意圖散佈而陳列之方法侵害他人之著作權，處有期徒
刑月，如易科罰金，以佰元折算壹日。緩刑貳年。
仿冒電視遊樂器卡匣肆拾伍塊（即除扣案「超級機器人大戰」卡匣貳塊、「悟空外傳
武鬥篇」卡匣貳塊外）沒收。
    事  實
一、乙○○係設於高雄市○○區○○路七十一號「雷鳥遙控模型玩具專賣店」負責人
    。明知如附表一所示文字及圖樣，為日商．任天堂股份有限公司向經濟部中央標
    準局（現改制為經濟部智慧財產權局）申請註冊核准使用之商標，指定使用於電
    腦、錄有電腦程式之卡帶、磁碟、光牒及卡匣等商品，且現均在專用期間內。又
    明知其於八十九年十二月四日，在前開「雷鳥遙控模型玩具專賣店」內，以每塊
    卡匣新台幣四百元之價格，向年籍姓名不詳年約三十多歲綽號「老闆」之男子，
    所購入之遊戲卡匣一批，內有如附表二所示非法重製屬日商．任天堂股份有限公
    司電腦程式著作之盜版品，係侵害他人著作權之物，並為未經授權於同一商品上
    使用相同如附表一所示商標圖樣，足與日商．任天堂股份有限公司所產銷之真品
    相混淆之商品，竟基於意圖散佈、販賣而陳列之故意，自該時起，將其中「口袋
    怪獸金版」、「超級機器人大戰」、「悟空外傳武鬥篇」卡匣各二塊（其中「超
    級機器人大戰」、「悟空外傳武鬥篇」非屬日商．任天堂股份有限公司擁有著作
    權，詳如後述）陳列在前開店內之櫥櫃，擬以每塊五百元之價格販售予不特定人
    。嗣於八十九年十二月七日十八時許，在前開店內及乙○○兄長之機車內，計查
    扣乙○○所有供販賣用之仿冒日商．任天堂股份有限公司電視遊樂器卡匣四十五
    塊（全部計查扣卡匣四十九塊，但扣押物清單僅記載四十八塊，且其中所含「超
    級機器人大戰」、「悟空外傳武鬥篇」卡匣各二塊，非屬日商．任天堂股份有限
    公司擁有著作權）。
二、案經日商．任天堂股份有限公司訴由內政部警政署保安警察隊第二總隊第五大隊
    第一中隊移送台灣高雄地方法院檢察署檢察官偵查起訴。
    理  由
一、訊據被告乙○○固坦承為「雷鳥遙控模型玩具專賣店」負責人，並以每塊四百元
    之價格，自綽號「老闆」之人購得扣案之卡匣四十五塊，惟矢口否認有違反著作
    權法等犯行，辯稱：「伊並不知所購得之遊戲卡匣為仿冒品，伊也沒有陳列要販
    賣」云云。惟查，如附表一所示之商標圖樣，業經告訴人日商．任天堂股份有限
    公司申請註冊在案，如附表二所示電腦程式著作，亦為告訴人擁有著作權，此業
    經告訴人提出商標註冊證多紙、內政部著作權執照、前開著作在台首次發行之證
    據統一發票等多紙為證，且扣案四十五塊遊戲卡匣，均屬擅自重製之盜版物，亦
    經告訴人代理人丙○○、甲○○律師陳明在卷，而其中除「牧場物語３」、「遊
    戲王」、「節奏ＤＪ二代」、「怪獸競走三代」、「ＳＵＮ」等五塊卡匣，該封
    面未使用如附表一所示商標圖樣外，其餘均有使用，此亦經本院當庭勘驗明確，
    又參酌被告在律師陪同於八十九年十二月七日警訊時供稱：「店內經伊清查有『
    口袋怪獸金版』、『超級機器人大戰』、『悟空外傳武鬥篇』卡匣各二塊、廠商
    交代伊每塊以五百元賣出，賣出所得伊可獲利一成」等語，核與其於九十年三月
    十四日本院審理時供稱：「六塊卡匣伊放在櫃檯窗展示要賣」等語相符，再者
    ，被告自承自八十九年六月間接手經營前開商店，則其已有半年之販售遊戲卡匣
    經驗，自已具分辨卡匣真仿品之能力，是綜上所述，被告前開辯，顯為圖卸刑責
    之詞，不足採信。此外，復有仿冒電視遊樂器卡匣四十五塊（全部計查扣卡匣四
    十九塊，但扣押物清單僅記載四十八塊，其中所含「超級機器人大戰」、「悟空
    外傳武鬥篇」卡匣各二塊，非屬日商．任天堂股份有限公司擁有著作權，自應扣
    除）扣案可資佐證，是本件事證已明，被告犯行洵堪認定。
二、核被告所為，係犯商標法第六十三條之明知為意圖欺騙他人而於同一商品使用相
    同於他人商標圖樣之商品而意圖販賣而陳列罪，及著作權法第九十三條第三款、
    第八十七條第二款之以明知為侵害著作權之物意圖散布而陳列之方法侵害他人之
    著作權罪。又被告以一陳列行為而犯前開二罪，為想像競合犯，應依刑法第五十
    五條前段之規定，論以較重之著作權法第九十三條第三款、第八十七條第二款之
    罪。爰審酌被告未能尊重他人之智慧財產權，與國際潮流有違，並有害我國形象
    ，本應重罰，惟犯後態度尚佳，且陳列販賣之時間尚短、持有數量不多，及犯罪
    之動機、目的等一切情狀，量處如主文所示之刑，並諭知如易科罰金之折算標準
    。又被告於犯罪行為後，刑法第四十一條已於九十年一月十日修正公布生效，依
    該條第一項之規定：「犯最重本刑為五年以下有期徒刑以下之刑之罪，而受六個
    月以下有期徒刑或拘役之宣告，因身體、教育、職業、家庭之關係或其他正當理
    由，執行顯有困難者，得以一元以上三元以下折算一日，易科罰金。但確因不執
    行所宣告之刑，難收矯正之效，或難以維持法秩序者，不在此限」。比較新舊法
    ，新法規定較有利於被告，依刑法第二條第一項前段，應適用刑法第四十一條第
    一項。被告前未曾受有期徒刑以上刑之宣告，此有卷附台灣高等法院被告全國前
    案紀錄表、台灣高雄地方法院檢察署刑案資料查註紀錄表可按，其因一時失慮，
    偶罹刑典，經此偵、審程序及刑之宣告後，應知所警惕而無再犯之虞，本院認前
    開宣告之刑以暫不執行為適當，予以宣告緩刑二年，以啟自新。又扣案仿冒電視
    遊戲卡匣四十五塊中之四十塊（即除「牧場物語３」、「遊戲王」、「節奏ＤＪ
    二代」、「怪獸競走三代」、「ＳＵＮ」等五塊卡匣外），該封面均有仿冒如附
    表一所示告訴人商標，此業經本院勘驗明確，自應依商標法第六十四條之規定宣
    告沒收，扣案「牧場物語３」、「遊戲王」、「節奏ＤＪ二代」、「怪獸競走三
    代」、「ＳＵＮ」等五塊卡匣，該封面均無仿冒如附表一所示告訴人商標，復屬
    被告所有供陳列販賣犯罪之用，則應依刑法第三十八條第一項第二款宣告沒收。
    另扣案「超級機器人大戰」、「悟空外傳武鬥篇」卡匣各二塊，非屬日商．任天
    堂股份有限公司擁有著作權，又目錄九本，雖為遊戲卡匣之封面，惟告訴人代理
    人甲○○律師陳稱與本案無涉，自不予宣告沒收，附此說明。
三、公訴意旨另謂：被告所陳列販賣之扣案四十五塊卡匣內，另有如附表二所示告訴
    人所有之電腦程式著作；扣案「牧場物語３」、「遊戲王」、「節奏ＤＪ二代」
    、「怪獸競走三代」、「ＳＵＮ」卡匣，經以遊戲主機執行後，會在螢幕上出現
    如附表一所示商標圖樣；又被告另意圖販賣而陳列扣案之「超級機器人大戰」、
    「悟空外傳武鬥篇」卡匣各二塊，因認被告另涉有此部分違反著作權法、商標法
    犯嫌。惟查：
  (一)、「超級機器人大戰」、「悟空外傳武鬥篇」電腦程式著作，非屬告訴人擁有著
  作權，此業經告訴人代理人甲○○律師陳述明確，此部分復未據被害人提出告
      訴，自欠缺訴追條件。
  (二)、告訴人就如附表三所示電腦程式著作，主張依「北美事務協調委員會與美國在
      台協會著作權保護協定」（即通稱之「中美著作權保護協定」）受保護；然日
      本雖為伯恩公約會員國，且依「中美著作權保護協定」第一條第(三)項規定：「
      『受保護人』係指：甲、依各該領域法律認定為公民或國民之個人或法人，及
      乙、於該領域內首次發行其著作之個人或法人。」，第(四)項規定：「以下各款
      對象，倘符合本段乙款以下之規定者，於本協定雙方領域內，亦視為『受保護
      人』：甲、上述(三)項甲款所稱之人或法人。乙、上述第(三)項甲款所稱之人或法
      人，擁有大多數股份或其他專有利益或直接、間接控制無論位於何處之法人。
      第四項所規定之人或組織，在締約雙方領域內，於下開兩款條件下，經由有關
      各造簽訂任何書面協議取得文學或藝術著作之專有權利者，應被認為係『受保
      護人』：甲、該專有權利係該著作於任一方領域參加之多邊著作權公約會員國
      內首次發行後一年內經由有關各造簽署協議取得者。乙、該著作須已可在任一
      方領域內對公眾流通。」，則依前開規定，及協定係規範締約國間權利義務關
      係，並無規範本國國民相互間或本國與非締約國間之效力之性質，得於我國境
      內主張有著作權者，自應以：中華民國人或美國人之著作於中華民國或美國領
      域內首次發行；中華民國人或美國人之著作於中華民國或美國所參加之多邊著
      作權公約會員國內首次發行後，一年內經由有關中華民國人或美國人簽署協議
      取得專有權利者為限。是前開電腦程式著作縱在日本發行後，逾三十日後於一
      年內在我國管轄區域內發行，亦不得援引「中美著作權保護協定」之規定，主
      張受我國著作權法第四條第二款之保護，台灣高等法院八十九度上訴字第０三
      九號判決亦為相同之見解。
  (三)、按商標之使用必需在商品上；又商標之申請註冊，應指定使用商標之商品類別
      及商品名稱，以申請書向商標主管機關為之，不同類別之商品應分別申請，而
      商品之分類則由施行細則定之，商標法第三十五條第一項及第二項定有明文。
      查扣案之電視遊樂器卡匣係將電腦遊戲軟體以電腦語言所寫成程式，再將之組
      譯成適合電腦主機讀取之檔案，而儲存於光碟片內。然電腦遊戲軟體本身係屬
      他人之創作而為著作之一種，此可觀諸我國著作權法第三條第一項第一款規定
      「著作」係指屬於文學、科學、藝術或其他學術範圍之創作自明，故人之創作
      原則上為無形，其有形之「著作原件或其重製物」均僅為表達該著作（創作）
      之具體方法或其存在客體而已，應非著作之本身（本質），此另可參考八十七
      年一月二十一日修正著作權法增第十條之一規定：「依本法取得之著作權，其
      保護僅及於該著作之表達，而不及於其所表達之思想、程序、製程、系統、操
      作方法、概念、原理、發現」可知。所以無形之著作常需依附於有形之物體，
      並非可謂該被依附之客體即屬著作本身，故本件涉嫌被重製之電腦遊戲軟體係
      以電腦語言寫成程式，再將之組譯成適合電腦主機讀取之檔案而儲存於光碟片
      內，電腦遊戲軟體本身雖屬著作，然光碟片則係被依附之載體（物體），二者
      於概念上自有區別之必要。我國商標法施行細則第四十九條第九類之產品經列
      示計有：科學、航海、測量、電氣、攝影、電影、光學、計重、計量、信號、
      檢查（監督）、救生和教學用具及儀器；聲音或影像記錄、傳送或複製（再生
      ）用器具；磁性資料載體、記錄磁碟；自動販賣機及貨幣操作（管理）器具之
      機械裝置；現金出納機、計算機及資料處理設備；滅火器械等物（修正前施行
      細則第二十四條第七十二類則規定：電腦、計算機、收銀機『八十年十月二十
      三日公布』、修正前施行細則第二十七條第八十類規定：計算機『七十一年五
      月六日公布』），綜上以觀，均係以有形之物體為該類之商品，並未包括電腦
      軟體或電腦程式。是單就電腦遊戲軟體而言，並無從為該類之商品。反之，光
      碟片本身因可為電腦磁性資料之載體，故為上開種類之商品，而應受商標法之
      規範。故就一般社會常情，電腦遊戲軟體之出售，均係將寫成電腦軟體之電腦
      程式所組譯成之檔案，儲存於適於儲存檔案之載體（如光碟片、磁碟片等），
      或再加上適度之包裝後，以實物之方式出售。是本件所應推究者，乃遊戲軟體
      所附著之商品即扣案之前開卡匣本身有無使用商標之問題，而非其內所隱藏之
      遊戲軟體程式之創作本身，合先敘明。又將扣案「牧場物語３」、「遊戲王」
      、「節奏ＤＪ二代」、「怪獸競走三代」、「ＳＵＮ」卡匣五塊，以遊戲主機
      執行後，會在螢幕上出現如附表一所示之商標圖樣畫面，此業經本院勘驗明確
      ，此過程既係須由使用者先以其所自備之電腦遊戲主機配合電視螢幕等相關硬
      體設置完備後，將卡匣置於電腦遊戲主機之固定位置內執行其內之程式，始出
      現如附表一所示之商標圖樣之畫面，縱認此種標示型態足資一般商品購買人認
      識其所表彰之商品來源，解釋上屬商標法第六條第一項所稱之其他類似物件之
      範疇，惟被告陳列販賣卡匣時，並非透過前開方式執行卡匣內之程式始為販售
      ，而僅係單純之陳列、交付卡匣。故於交易過程中，被告既無透過卡匣展示前
      開商標圖樣，客觀上自無以之供作行銷之用，更何況主觀上不會有以為供行銷
      之目的，是無商標使用可言；再就電視螢幕上會出現前開商標圖樣，縱認其出
      現之結果，亦係經以電腦語言寫成程式，再將之組譯成適合電腦遊戲主機讀取
      之檔案，而儲存於卡匣內，則卡匣內儲存有關於展示商標之檔案，必同時儲存
      有電腦遊戲軟體之檔案。故其於重製電腦遊戲軟體之檔案同時，會一併複製有
      關展示商標圖樣之檔案，應屬無可避免之結果，就此尚難逕謂其為達行銷之目
      的而複製該等電腦檔案資料。退步言之，縱使其於重製電腦遊戲軟體之初知悉
      有展示商標之檔案存在，而併同加以複製，其結果亦與所重製之電腦遊戲軟體
      檔案一併隱藏卡匣內，客觀上並無從作為電腦遊戲卡匣實體之表彰，且將來行
      銷之時，既以卡匣之實物進行交易，更無從透過其內所隱藏之商標圖樣來表彰
      其電腦遊戲卡匣之商品，據此更無從推知該不詳姓名之人於重製之初，係以複
      製此等檔案來供行銷目的之用，更遑論有以複製此等檔案來達到欺騙他人之意
      圖。又縱認被告知悉系爭商標圖樣係存於卡匣中，惟被告行為該當商標法第六
      十三條罪責之前提，係其所販賣者為「使用」與告訴人公司相同或近似商標之
      光碟商品，然商標法中「使用」之定義已於第六條第一項定有明文，僅限於為
      「行銷之目的」，將商標使用於商品或其包裝、容器、標帖、說明書、價目表
      或其他類似物件上而言（已如上述），是商標之使用乃指以行銷之目的將商標
      使用於「商品本身」或其他具行銷目的可刺激消費者購買慾之物件上，至為顯
      明。則商標圖樣存於卡匣程式內尚須經其他機件執行方得顯示，根本無法達商
      品行銷之目的，足證本案之使用商標型態並不屬於商標法所規定之範疇。從而
      被告陳列販賣扣案之「牧場物語３」、「遊戲王」、「節奏ＤＪ二代」、「怪
      獸競走三代」、「ＳＵＮ」卡匣五塊行為，亦非可謂該當於商標法第六十三條
      之構成要件。
    是綜上所述，公訴人認被告所涉此部分犯嫌，或欠缺訴追條件，或犯罪嫌疑不足
    ，惟公訴人認此部分與前開有罪部分為社會事實同一，爰不另為不受理或無罪判
    決，附此說明。
據上論斷，應依刑事訴訟法第二百九十九條第一項前段，著作權法第九十三條第三款
、第八十七條第二款，商標法第六十三條、第六十四條，刑法第二條第一項前段、第
十一條前段、第五十五條、第四十一條第一項、第三十八條第一項第二款、第七十四
條第一款，罰金罰鍰提高標準條例第二條，判決如主文。
中      華      民      國    九十      年      五      月      七      日
                                  臺灣高雄地方法院刑事第一庭
                                      法  官  曾  逸  誠
右正本證明與原本無異。
如不服本判決，應於判決送達後十日內，向本院提出上訴狀。
                                      書記官    許玉城
中    華    民    國      九十      年      五      月      七      日
附表一：
┌───┬─────────┬────┬────────────────┐
│編號  │商標名稱及註冊號數│專用期限│商標專用權人                    │
├───┼─────────┼────┼────────────────┤
│1     │ＮＩＮＴＥＮＤＯ  │87.09.16│日商．任天堂股份有限公司        │
│      │00000000          │   ─   │                                │
│      │                  │96.08.15│                                │
├───┼─────────┼────┼────────────────┤
│2     │ＮＩＮＴＥＮＤＯ  │87.09.16│日商．任天堂股份有限公司        │
│      │00000000          │   ─   │                                │
│      │                  │96.08.15│                                │
├───┼─────────┼────┼────────────────┤
│3     │ＧＡＭＥ  ＢＯＹ  │78.05.01│日商．任天堂股份有限公司        │
│      │00000000          │   ─   │                                │
│      │                  │98.04.30│                                │
├───┼─────────┼────┼────────────────┤
│4     │ＰＯＣＫＥＴ      │88.10.01│日商．任天堂股份有限公司        │
│      │ＭＯＮＳＴＥＲ    │   ─   │                                │
│      │00000000          │98.05.31│                                │
└───┴─────────┴────┴────────────────┘
附表二：
┌───┬─────────┬────┬────────────────┐
│編號  │著作名稱          │註冊號或│著作財產權人（被害人）          │
│      │                  │台灣發行│                                │
│      │                  │日      │                                │
├───┼─────────┼────┼────────────────┤
│1     │ＡＬＥＥＹ  ＷＡＹ│74755   │日商．任天堂股份有限公司        │
├───┼─────────┼────┼────────────────┤
│2     │ＳＵＰＥＲ        │74757   │日商．任天堂股份有限公司        │
│      │ＭＡＲＩＯ        │        │                │
│      │ＬＡＮＤ          │        │                                │
├───┼─────────┼────┼────────────────┤
│3     │ＢＡＳＥＢＡＬＬ  │74756   │日商．任天堂股份有限公司        │
├───┼─────────┼────┼────────────────┤
│4     │ＴＥＮＮＩＳ      │75439   │日商．任天堂股份有限公司        │
├───┼─────────┼────┼────────────────┤
│5     │ＴＥＴＲＩＳ      │75440   │日商．任天堂股份有限公司        │
├───┼─────────┼────┼────────────────┤
│6     │ＹＵＹＵ          │80869   │日商．任天堂股份有限公司        │
├───┼─────────┼────┼────────────────┤
│7     │ＤＲ．ＭＡＲＩＯ  │93017   │日商．任天堂股份有限公司        │
├───┼─────────┼────┼────────────────┤
│8     │ＰＯＣＫＥＴ      │88.11.20│日商．任天堂股份有限公司        │
│      │ＭＯＮＳＴＥＲ    │發行    │                                │
│      │金、銀版          │        │                                │
├───┼─────────┼────┼────────────────┤
│9     │ＭＡＲＩＯ        │89.03.21│日商．任天堂股份有限公司        │
│      │ＬＡＮＤ３        │發行    │                                │
└───┴─────────┴────┴────────────────┘
附表三：
┌───┬─────────┬────┬────────────────┐
│編號  │著作名稱          │主張依據│著作財產權人（被害人）          │
├───┼─────────┼────┼────────────────┤
│1     │ＰＯＫＥＭＯＮ    │中美著作│日商．任天堂股份有限公司        │
│      │                  │作權保護│                                │
│      │                  │協定    │                                │
├───┼─────────┼────┼────────────────┤
│2     │ＰＯＫＥＭＯＮ    │同右    │日商．任天堂股份有限公司        │
│      │ＹＥＬＬＯＷ      │        │                                │
│      │ＶＥＲＳＩＯＮ    │        │                                │
└───┴─────────┴────┴────────────────┘
附錄法條：
著作權法第八十七條：
有左列情形之一者，視為侵害著作權或製版權：
一、以侵害著作人名譽之方法利用其著作者。
二、明知為侵害著作權或製版權之物，而散布或意圖散布而陳列或持有或意圖營利而
    交付者。
三、意圖在中華民國管轄區域內散布而輸入在該區域內重製係屬侵害著作權或製版權
    之物者。
四、明知係侵害電腦程式著作財產權之重製物而仍作為直接營利之使用者。
著作權法第九十三條：
有左列情形之一者，處二年以下有期徒刑，得併科新臺幣十萬元以下罰金：
一、侵害第十五條至第十七條規定之著作人格權者。
二、違反第七十條規定者。
三、以第八十七條各款方法之一侵害他人之著作權者。
商標法第六十三條：
明知為前條商品而販賣、意圖販賣而陳列、輸出或輸入者，處一年以下有期徒刑、拘
役或科或併科新台幣五萬元以下罰金。


司法院資訊處製作；財團法人民間司法改革基金會備份。
